【裁判字號】    88,訴,139
【裁判日期】    890111
【裁判案由】    侵權行為損害賠償
【裁判全文】
臺灣高等法院臺中分院民事判決      八十八年度訴字第一三九號
      原  告    乙○○
      被  告    甲○○    原住.
                          現.
右當事人間侵權行為請求損害賠償事件，原告提起刑事附帶民事訴訟，經本院刑事庭
裁定（八十八年度附民字第四○八號）移送民事庭，本院判決如左：
      主      文
被告應給付原告新台幣壹佰萬元及自民國八十八年八月十一日起至清償日止按年息百
分之五計算之利息。
訴訟費用由被告負擔。
      事      實
甲、原告方面：
一、聲明：求為判決如主文所示。
二、陳述：
  (一)緣原告起先與被告並不相識，因被告表妹劉婉玉關係方扯上本件債務糾紛；約於
    民國（下同）八十六年四月間原告因獲得勞工低利貸款新臺幣（下同）一百八十
    萬元機會準備購屋而標會（每會三萬元以四千四百元標得），身上約有上百萬元
    現金，恰巧劉婉玉於八十六年四月二十二日向原告表示其表姊即被告因公司調度
    需資金四十萬元，為期二個月就可以清償，原告因與劉婉玉當時情誼及商議，加
    上購屋尚未確定，遂將現金四十萬元交與劉婉玉轉予被告，被告並交付票期八十
    六年七月二十四日、付款人第三信用合作社中正分社同面額支票乙紙；又約過了
    二、三星期左右，劉婉玉稱被告堂弟在銷售房屋告稱此期間景氣低靡，稍慢進入
    購屋市場殺價空間更大，原告聞知便又放慢看屋腳步，被告伺機又向原告表示公
    司周轉需款項六十萬元，原告心想既不急購屋，遂又出借六十萬元予被告，被告
    並交付原告票期八十六年九月十四日花旗銀行臺中分行面額六十四萬八千元支票
    乙紙。孰知，八十六年七月二十二日被告竟然來電告稱其支票回籠不足，無法提
    示，要求原告先向銀行抽票並表示盡快將持現金或客票換回，然卻遲遲未有回應
    ，而到了八十六年九月十二日被告以同一原因要求原告抽票，但因原告互助會死
    會款急須用錢，早將八十六年九月十四日票軋入銀行，結果被告是退票了，此時
    原告漸知被告空言清償嚴重性，要求劉婉玉陪同原告找被告協商清償事宜，當時
    被告佯稱八十七年一月八日可先清償六十四萬八千元，八十七年二月三十日則可
    清償四十萬元，為此並簽發二張如上日期之到期日本票交付原告，但到期日被告
    依舊均未清償，原告在外已無法承擔互助會款壓力，劉婉玉又向被告催討，結果
    被告交付一張票期八十七年三月二十日、付款人臺灣銀行潭子分行面額三十萬元
    ，及一張八十七年四月二十日、付款人臺灣銀行潭子分行、面額二十萬元支票，
    但屆期仍究跳票；繼之，被告為安撫原告又拿三張客票：一是到期日八十七年六
    月十日、付款人八德農會大福辦事處、票額七萬二千二百十一元、發票人不詳（
    因印章為篆印），二是皇田實業有限公司簽發到期日八十七年七月三十日、付款
    人彰化商業銀行、票額十七萬六千五百元，三是洪鐱輝簽發到期日八十七年七月
    三十日、付款人彰化商業銀行、票額十三萬五千四百元等三張他人簽發支票，結
    果均早已拒絕往來戶。直是，原告自八十六年九月以來為出借一百萬元拿到被告
    二張本票及無兌支票、客票共四張。
  (二)按民法第一百八十四條第一項規定故意或過失不法侵害他人之權利者，負損害賠
    償責任。被告以詐欺手段使原告陷於錯誤交付一百萬元，致原告受損害，依同法
    第二百一十三條規定應負回復原狀，爰請求如訴之聲明。
乙、被告方面：未於言詞辯論期日及準備程序到場；亦未提出書狀作何聲明及陳述。
丙、本院依職權調閱臺灣臺中地方法院檢察署八十七年度偵字第一八七四六號偵查卷
    、臺灣臺中地方法院八十七年度易字第四四八七號、本院八十八年度上易字第一
    五○七號刑事卷宗。
      理      由
一、被告經合法通知，無正當理由未於言詞辯論期日到場，核無民事訴訟法第三百八
    十六條所列各款情事，爰依原告之聲請，由其一造辯論而為判決。
二、本件原告主張被告於八十六年四月間，透過其表妹劉婉玉向伊詐借四十萬元，並
    簽發同額之支票，之後又向伊詐借六十萬元，連同願付之利息，簽發面額六十四
    萬八千元之支票，詎被告取得該款項後，支票到期經提示均不獲兌現，嗣後被告
    所交付之皇田實業有限公司簽發面額十七萬六千五百元及洪鐱輝簽發面額十三萬
    五千四百元支票，屆期經提示亦遭退票等情，業據原告檢附其臺中區中小企業銀
    行西台中分行活期儲蓄存款存摺及支票與其退票理由單對被告提出刑事詐欺之告
    訴，依該證物所示，原告確有於八十六年四月二十二日提領四十萬元，八十六年
    七月十五日提領六十萬元，被告所簽發前揭面額六十四萬八千元支票及交付之皇
    田實業有限公司簽發面額十七萬六千五百元、洪鐱輝簽發面額十三萬五千四百元
    支票經提示均不獲兌現，而被告於該刑案臺灣臺中地方法院八十七年度易字第四
    四八七號、本院八十八年度上易字第一五○七號審理時均承認有分別於前揭時間
    向原告借四十萬元及六十萬元，所簽發及交付他人簽發之支票經提示後均遭退票
    之事實不諱，雖被告於該案否認詐欺之情事，指稱係因經濟不景氣，被他人倒帳
    ，以致無法順利清償所借款項，其第一次透過劉婉玉向原告所借款項係供公司週
    轉之用，第二次所借六十萬元係原告自行匯款至伊指定朋友帳戶，而原告要賺利
    息才將錢借伊等語。惟查：(1)被告於美商花旗銀行臺中分行之支票帳戶，經臺灣
    臺中地方法院刑事庭函請花旗銀行臺中分行查明該帳戶，係自八十六年一月七日
    起開始退票，同年八月十五日拒絕往來，有該行花消中字○二九六號函一件附於
    刑事一審卷可按，足見被告自八十六年元月間起即已陷於週轉困難，否則豈有自
    八十六年元月間即陸續開始退票，且其中退票金額亦均多數在十萬元以下，則被
    告連金額不多之支票亦無法兌現，顯見其已乏支付能力。(2)被告於八十六年四月
    間第一次向原告借款四十萬元時，係經由被告之表妹劉婉玉向原告商借，並與原
    告約定利息二萬四千元，言明二個月清償，而簽發面額四十萬元之支票交付原告
    ，始將款項交予劉婉玉轉交被告等情，業經證人劉婉玉於該刑案證述屬實。足見
    被告借款之初，明知其已無清償能力，仍隱瞞此一事實，猶以支付利息並按期還
    款，且交付支票為幌，致原告信以為真，而將款項如數交付，被告顯有施用詐術
    ，甚為明確。又被告於八十六年七月間，再向原告借款六十萬元，亦係被告再以
    調借現款支付利息為由，並簽發面額六十四萬八千元（四萬八千元為利息）之支
    票一張交予原告收執，其後屆期，支票經原告提示，已因拒絕往來而遭退票，足
    見被告於上開借款之時，已罹於支付不能之窘境，而使原告陷於錯誤，交付款項
    ，被告又無法依約清償借款，是被告有詐欺之不法意圖至明。而被告縱有支付利
    息，亦無解於上開已無支付能力，猶向原告詐借款項事實之成立。(3)被告嗣後所
    交付之皇田實業有限公司簽發面額十七萬六千五百元及洪鐱輝簽發面額十三萬五
    千四百元之支票，經本院刑事庭向彰化商業銀行水湳分行、萬泰商業銀行桃園分
    行函查之結果，該皇田實業有限公司及洪鐱輝之支票帳戶亦均已被列為拒絕往來
    戶，有上開銀行之覆函附於本院刑事卷足憑，被告為清償欠款所交付之支票均無
    法兌現，其係向原告詐借款項，自堪認定。況被告上開詐欺犯行，業經本院刑事
    庭以八十八年度上易字第一五○七號判處有期徒刑六月確定在案。
三、按因故意不法侵害他人之權利者，負損害賠償責任，民法第一百八十四條第一項
    前段定有明文。本件被告以詐欺手段使原告陷於錯誤先後交付現款四十萬元及六
    十萬元，則原告依據侵權行為之法律關係，請求被告賠償一百萬元及自起訴狀繕
    本送達之翌日即八十八年八月十一日（於八十八年八月十日送達，有送達證書附
    於附民卷可稽）起算之法定遲延利息，自無不合，應予准許。
四、據上論斷，本件原告之訴為有理由，依民事訴訟法第四百六十三條、第三百八十
    五條第一項前段、第七十八條，判決如主文。
中      華      民      國    八十九    年      一      月     十一     日
~B1民事第四庭審判長法  官  黃斐君
~B2                法  官  張浴美
~B3                法  官  陳蘇宗
右為正本係照原本作成。
被告得上訴。
如對本判決上訴，須於判決送達後二十日內向本院提出上訴狀，未表明上訴理由者，
應於上訴後二十日內向本院提出上訴理由書（須按他造人數附具繕本），並繳納送達
用雙掛號郵票拾份（每份拾肆元）。
~B                書記官  黃禎祥
中      華      民      國    八十九    年      一      月     十二     日
                                                                        Ｄ


司法院資訊處製作；財團法人民間司法改革基金會備份。
